【裁判字號】    90,訴,3257
【裁判日期】    920825
【裁判案由】    損害賠償
【裁判全文】
臺灣臺北地方法院民事判決                        九十年度訴字第三二五七號
    原      告  辛○○
                庚○○     同.
                乙○○○   同.
                己○○     同.
                壬○○     同.
                癸○○     同.
                戊○○     同.
    共      同
    訴訟代理人  施竣中律師
    被      告  丙○○
                丁○○
    共      同
    訴訟代理人  陳文松律師
    複 代 理人  王元勳律師
                甲○○
右當事人間請求損害賠償等事件，本院判決如左：
    主    文
原告之訴及假執行之聲請均駁回。
訴訟費用由原告負擔。
    事    實
甲、原告方面：
壹、訴之聲明：
一、 被告應連帶給付原告新台幣伍佰萬元及起訴狀繕本送達被告等之翌日起至清償
     日止按年息百分之五計算之利息。
二、 原告願供擔保請准宣告假執行。
貳、陳述：
一、告丙○○與其母施潘貞（業於民國九十年四月五日死亡）二人明知其父施西進（
    即施潘貞之配偶）為投資轉售之目的，於七十七年九月十二日向案外人張泉源購
    買坐落台北縣三芝鄉○○段大片頭小段八一之七地號土地（以下稱系爭土地），
    面積六二六一平方公尺，總價款約新台幣（下同）二千七百十萬三千二百四十元
    ；業於七十七年九月十二日簽約日支付第一期款八百萬元及於七十七年十月四日
    支付第二期款一千三百六十萬元，共二一六○萬元。後施西進於八十七年十二月
    間因病住院，丙○○竟與其母施潘貞基於侵權故意，於七十八年一月六日趁施西
    進就醫期間，由丙○○具名為買受人與不知情之出賣人張泉源簽訂內容不實之公
    定買賣所有權移轉契約書。嗣施西進於同年一月十三日死亡後，施潘貞乃出面與
    賣方張泉源共同委託不知情代書廖湘傑，於同年一月三十日特此內容不實之契約
    書向台北縣淡水地政事務所申請辦理以買賣為原因之所有權移轉登記手續，使該
    地政事務所承辦人員於七十八年一月三十一日將此土地買賣所有權移轉為丙○○
    所有，並據此核發所有權狀。嗣施潘貞與丙○○為避免系爭土地遭施西進之其他
    繼承人辛○○、施銀詳等人追償，復於七十八年三月二十一日製作不實之抵押權
    純及施潘貞三人，每人應有部分各三分之一」，連同前述土地所有權狀特向台北
    縣淡水地政事務所申請辦理系爭土地第一順位本金最高限額三千萬元之抵押權設
    定登記手續，又前開土地業於民國八十三年間出售予第三人楊國忠，又其移轉所
    有權及出售等情乃於施西進死亡後完成，故被告等所為應係侵害原告等人財產權
    利。
二、被告丙○○於答辯狀指稱系爭土地乃施西進生前所贈予，進而合法單獨取得所有
    權云云，惟查：
（一）施西進於七十七年九月十二日向案外人張泉源購買本土地之事實，業經出賣人
      即證人張泉源於刑事偵審中證述屬實，且有不動產買賣契約書一份（三）附刑
      事卷可稽。而系爭土地之第一期價金八百萬元、第二期價金一千三百六十萬三
      千二百四十元，均係由施西進以其台北市第三信用合作社大同分社支票支付，
      此為被告丙○○所不爭，並有各該支票影本（四）附鈞院刑事卷足憑。是系爭
      土地顯系案外人施西進於生前向案外人張泉源購買，並依約支付價金，嗣因施
      西進因病住院始未繼續支付尾款，應堪認定。且案外人施西進於支付二期價金
      購買系爭土地後，旋於七十七年十一月一日將土地委託巨東建設有限公司楊勝
      全出售，此為同案被告施潘貞所自承，並有房地產委託代理銷售契約書一紙在
      卷（五）可查（附於偵查卷第十八頁）；堪認施西進購買本土地係欲作為投資
      轉售賺取差價之用，顯無將土地贈與被告丙○○之情事。
（二）又依被告丙○○於八十七年三月二十四日致告訴人辛○○存證信函內容，則載
      明「至於上開土地洽購，先父（施西進）僅基於代理人身份，從而所有權人乃
      無必要登記其名義」等語，此有該存證信函一紙在卷可按（六）（偵查卷第一
      六八頁背面參照）；雖丙○○辯稱，該存證信函係其母親施潘貞代為處理，則
      依施潘貞當時對外表示，施西進既僅基於代理人身份洽購土地，而與該土地產
      權無關，自亦無由其指定登記土地所有權予丙○○之必要。又丙○○於刑事庭
      口口聲聲主張系爭土地產權全由施潘貞代理，何以就施潘貞對外代理之意思表
      示有意見？是丙○○稱該土地係施西進指定登記予丙○○所有云云，顯與被告
      丙○○及其母施潘貞前對外所發存證信函內容相左，不足採信。
（三）又丙○○以下列證人所陳作為答辯，惟查：證人王翠環於檢察官偵訊中證稱：
      有一天他（施西進）說重慶北路草山上的土地要給男的，女兒因有障礙，所以
      三芝土地要給她，我們去醫院看他，他又重複說此事（偵查卷第一一二頁參照
      ）（七），、、、有一天施西進和我在股票行時，、、、說他買的土地要留給
      他的女兒丙○○等語（八）（偵查卷第二○七頁參照），及證人潘美惠於偵查
      中證稱：我姊夫在臨終之時有說要登記給丙○○，不要登記給不認識的（九）
      （偵查卷第一一一頁參照），、、施西進住院時，我去看他，他告訴我說這塊
      土地要趕快去登記給丙○○，因他最擔心的是丙○○沒有謀生能力等語（偵察
      卷第二○七頁參照）（十），證人王楊寶琴於偵查中亦稱：他說要給他女兒，
      用他女兒名義交第二次款，、、施某將他女兒資料交給代書云云（十一）（偵
      查卷第一四三頁參照），於一審時復稱：施西進說丙○○沒有結婚講話又不清
      楚，所以土地要過戶給他云云（十二）（鈞院刑事八十九年十月二十三日訊問
      筆錄參照），然上開有利於被告丙○○之證詞，經核與施西進於購進該土地尚
      未辦妥移轉登記之際，即於七十七年十一月一日委託巨東建設公司出售本土地
      之行為背道而馳，足證施西進顯無購買土地贈與丙○○之意。且同案被告施潘
      貞、證人潘美惠一再陳稱渠等與案外人在莊純純『係三人合資購買系爭土地』
      ，倘係如此，系爭土地即應由被告施潘貞、證人潘美惠及案外人莊純純三人共
      同贈與被告丙○○或指定登記為丙○○所有，何需由施西進指定登記為丙○○
      所有？故上開證人與告或為血親關係或與其母施潘貞具有密切關係，自難期渠
      等為與事實相符之陳述。
（四）況被告丙○○於其父施西進於七十七年十一月入院後，始於七十七年十二月八
      日遷籍至台北縣淡水鎮，並辦理職業變更登記為佃農，此有台北縣淡水地政事
      務七十八年收件字第一二一八號所有權移轉登記卷內所附之
      （十三）（附於偵查卷第三二○頁）附卷可證。而辦理自耕能力證明，一般都
      於七天內核發等情，業據承辦代書廖湘傑到庭證述屬實（鈞院刑事庭八十九年
      八月二十八日訊問筆錄參照）（十四）；且系爭土地第二期價金之繳交時間為
      七十七年十月四日，有不動產買賣契約書影本記載之收款記錄在卷可憑。是如
      證人王楊寶琴於偵查中所述：案外人施西進於繳交第二期價金前，已指示以丙
      ○○名義交第二期款，並表示欲將土地登記為丙○○所有；則被告丙○○焉有
      於七十七年十月四日其父繳交第二期款後，間隔二個月之久始辦理遷移戶口及
      登記佃農身份之職業變更手續？足見被告丙○○係於其父施西進於七十七年十
      一月住院後，意圖不法，始著手辦理取得自耕農身份等土地所有權移轉之相關
      手續。
參、證據：提出繼承系統表、
    。
乙、被告方面：
壹、聲明
一、原告之訴駁回，並陳明如受不利判決，願供擔保請准宣告免予假執行。
貳、陳述：
一、系爭土地係施西進生前所贈與進而合法單獨取得土地所有權，被告處分系爭土地
    原告焉能依侵權行為規定請求損害賠償。況系爭土地係施西進生前基於照顧被告
    之意而同意將系爭土地過戶予被告，經證人王翠環、潘美惠、王楊寶琴於檢察官
    偵訊中均證稱前開事實屬實，故被告應已合法單獨取得系爭土地之所有權，既系
    爭土地於施西進生前業已移轉登記於被告名下，自移轉之日起即屬被告個人單獨
    所有之財產，於施西進百年之後，系爭土地自然非屬施西進之遺產，原告亦無法
    就系爭土地主張任何權利。是以縱認被告確有買賣契約之行為，亦係被告基於所
    有權人之地位處分系爭土地，此與原告無涉，要難謂已侵害原告任何權利，是故
    原告所稱被告之行為已構成民法第一百八十四條規定而請求損害賠償，並無理由
    。
二、系爭土地登記為被告丙○○所有，確為施西進所贈與：除證人潘美惠、王翠環、
    王楊寶琴於刑事偵查及審判時之證詞外，證人張泉源於八十九年六月二十九日刑
    事案件審理時對於是否交第二次款時就把所有資料交給代書？答稱：是的，七十
    七年十月三日交第二次款時我把所有過戶資料交給代書，而經刑事第一審法院函
    查結果，施西進係於七十七年十一月二十三日方住院治療，直到七十八年一月十
    二日起，病人意識方轉趨嗜睡、模糊，臺大醫院八十九年七月二十日函，足見系
    爭土地買賣過戶相關事宜，係於施西進尚未生病住院前，即交由廖湘傑代書處理
    ，則根據買方介紹人王楊寶琴證稱：問：簽約前後施某有無說怎麼處理？簽約是
    用他名義，簽約時代書會問，因為要有自耕農身份，他說要給他女兒，用他女兒
    名義交第二次款，賣方把所有資料交給代書，張某已買，但還未移轉，施某將她
    意登記在被告丙○○名下。
三、基於上述，系爭土地登記為被告丙○○所有，確為施西進所贈與。
丙、本院依職權調閱臺灣臺北地方法院檢察署八十八年度偵字第一七九二號偵查卷宗
    、臺灣臺北地方法院八十九年度第一○二○號刑事卷宗。
    理    由
一、本件原告起訴主張被告丙○○與其母施潘貞（業於民國九十年四月五日死亡）二
    人明知其父施西進（即施潘貞之配偶）為投資轉售之目的，於七十七年九月十二
    日向案外人張泉源購買坐落台北縣三芝鄉○○段大片頭小段八一之七地號土地（
    以下稱系爭土地），總價款約新台幣（下同）二千七百十萬三千二百四十元；已
    由施西進支付二一六○萬元。後施西進於八十七年十二月間因病住院，丙○○竟
    與其母施潘貞基於侵權故意，於七十八年一月六日趁施西進就醫期間，由丙○○
    具名為買受人與不知情之出賣人張泉源簽訂內容不實之公定買賣所有權移轉契約
    書。嗣施西進於同年一月十三日死亡後，施潘貞乃出面與賣方張泉源共同委託不
    知情代書廖湘傑，於同年一月三十日特此內容不實之契約書辦理以買賣為原因之
    所有權移轉登記手續，於七十八年一月三十一日將此土地買賣所有權移轉為丙○
    ○所有。前開土地業於民國八十三年間出售予第三人楊國忠，又其移轉所有權及
    出售等情乃於施西進死亡後完成，故被告等所為乃侵害原告等人財產權利。兩造
    父親施西進於民國七十八年一月十三日過世，由原、被告及施潘貞共同繼承，惟
    施潘貞業由於九十年四月五日過世並由被告丙○○、丁○○共同繼承，依民法第
    一千一百百四十八條之規定自應由繼承人承受被繼承人（施潘貞）財產上之一切
    權利義務，另依民法第一千一百五十三條第一項規定繼承人對於被繼承人之債務
    負連帶責任，遂依法於本訴狀為訴之變更、追加，又本案訴訟標的對於共同訴訟
    之各人須合一確定，方屬適格，爰依侵權行為及繼承法之規定為如訴之聲明第一
    項之請求。
二、被告丙○○則以其不知道購入系土地及設定抵押權之事，上述事宜均由其母親施
    潘貞主導辦理，其僅於母親之指示下配合行事，並不確知各項申請手續之辦理流
    程，係在被訴後始之上情云云。辯護人亦具狀辯稱：施西進因擔心女兒丙○○無
    謀生能力，乃指示將系爭土地登記丙○○名下，且系爭土地確係潘美惠、莊純純
    與被告施潘貞合資購買，是事後以購得之土地設定最高限額抵押予潘美惠、莊純
    純、施潘貞三人，雖設定抵押之比例與出資比例不符，但僅供出資人加強擔保，
    並無不法等語，資為抗辯。
三、本件經本院整理兩造爭點如下：
    (一)系爭土地是否係施西進所單獨購買而為施西進之遺產？
    (二)系爭土地登記為被告丙○○所有是否為施西進所贈與？
    (三)施潘貞對原告有無不法之侵權行為？
    (四)被告丙○○有無與施潘貞共同參與不法之侵權行為？
    兩造均同意各爭點間如有論理上必然性，經本院擇取數爭點論述，即足以決斷本
    件之勝敗，其餘爭點即毋庸一一論述。
四、以下即就本院整理之兩造爭點分析如下：
    (一)兩造對於系爭土地原係由施西進與訴外人張泉源訂立買賣契約並不爭執，於施
      西進生病住院期間之七十八年一月六日，由施潘貞與張泉源再針對系爭土地簽
      訂公定買賣所有權移轉契約書（即俗稱之公契，向為該時期向地政機關申請移
      轉登記時應具備之契約書），將系爭土地移轉登記於被告丙○○名下等情均不
      爭執；故即便如原告所稱被告丙○○與其母施潘貞共同詐欺，使被告丙○○成
      為系爭土地名義上之所有人，其等詐欺之對象應係當時尚生存之施西進，並非
      原告等人，是就爭點「(三)」、「(四)」而言，施潘貞並未對原告等有不法之侵權
      行為，被告丙○○自亦不可能與施潘貞對原告等為不法之侵權行為。然如上所
      述，若施潘貞可能對施西進有不法之侵權行為，則原告等因概括繼承施西進之
      權利義務，有可能繼承施西進對他人之侵權行為損害賠償請求權，故以下仍須
      探討施潘貞究有無對施西進為不法之侵權行為，或被告丙○○有無與施潘貞共
      同對施西進為不法之侵權行為，以確定原告對於被告是否有侵權行為之損害賠
      償請求權。從而爭點「(一)」、「(二)」之探討，亦應將重點導向於施西進生前是
      否同意將系爭土地登記於被告丙○○名下，蓋無論施西進係合資或獨資購買系
      爭土地，只要施西進有贈與被告丙○○之意思表示，則施潘貞與張泉源訂立以
      被告丙○○為系爭土地買受人之公定契約即無可能係詐欺之侵權行為，被告丙
      ○○與施潘貞自無共同侵權行為之可言，然若施西進生前未曾同意贈與系爭土
      地與被告丙○○，則施潘貞或被告丙○○即有可係對施西進為不法之侵權行為
      而取得系爭土地之所有權。
    (二)施潘貞與被告丙○○究有無共同詐欺或以其他不法侵權行為侵害施西進而使被
      告丙○○取得系爭土地之所有權：
      1.系爭土地之第一期款八百萬元及第二期款一千三百六十萬元，形式上均由施
        西進所開具之支票支付，此為兩造所不爭執，況施潘貞於本件相關刑事案件
        偵查中，於檢察官訊問時明言，系爭土地「他買，我也有投資，夫妻之錢，
        已不可分。」（見臺灣臺北地方法院檢察署八十八年度偵字第一七九二號卷
        ，以下稱偵查卷，第一九一頁），亦足見施西進對系爭土地是有出資，至於
        施西進購買系爭土地是獨資或合資，並不影響施潘貞或被告丙○○是否構成
        侵權行為已如前述。
      2.又施潘貞於八十八年四月十二日偵訊中供稱：系爭土地係與潘美惠、莊純純
        合資購買，由施西進指定登記為丙○○所有云云（偵查卷第一一○頁背面）
        ，核與證人王翠環於檢察官偵訊中證稱：有一天他（施西進）說重慶北路草
        山的土地要給男的，女兒因為有障礙，所以三芝土地要給她，我們去醫院看
        他，他又重複說此事（偵查卷第一一二頁）‧‧‧有一天施西進和我在股票
        行時‧‧‧說他買的土地要留給她的女兒丙○○等語（偵查卷第二○七頁背
        面），及證人潘美惠於偵查中證稱：我姊夫在臨終之時有說要登記給丙○○
        ，不要登記給不認識的（偵查卷第一一一頁），於偵查中證稱：‧‧‧施西
        進住院時，我去看他，他告訴我說這塊土地要趕快去登記給丙○○，因他最
        擔心的是丙○○沒有謀生能力等語（偵查卷第二○七頁）。證人王楊寶琴於
        偵查中亦稱：他說要給她女兒，用他女兒名義交第二次款‧‧‧施某將他女
        兒資料交給代書等語（偵查卷第一四三頁參照），於刑案第一審審理時復稱
        ：施西進說丙○○沒有結婚講話又不清楚，所以土地要過戶給她等語（見臺
        灣臺北地方法院八十九年易字第一○二○號刑事卷(一)，下稱第一審刑事卷(一)
        ，第二一二頁）等情互相符合，從而被告丙○○因智能低下故對於日常生活
        及經濟決策均仰賴其母親施潘貞代行，被告之父親亦當有可能基於照顧被告
        丙○○之意，而將土地指定登記與被告丙○○，則系爭土地係由案外人施西
        進指定登記為丙○○所有，並非不可採信。
      3.雖施潘貞、潘美惠於刑案偵查中所言暨彼等所提出之協議書，為解釋系爭土
        地抵押權設定之比例與出資比例而有矛盾，然尚難以此在後之系爭土地有如
        何抵押權設定不當或所言出資比例不符客觀事實等情，據以否認施西進生前
        確有為被告丙○○之生計而將系爭土地登記予被告丙○○名義之表示。且無
        論認系爭土地係施西進獨資或合資購得，亦與前開證人所言施西進欲將系爭
        土地登記於被告丙○○名下之事不生齟齬，不能僅以施潘貞、潘美惠與莊純
        純三人合資購地之辯解不合理，遽認施西進不曾同意將系爭土地登記於被告
        丙○○名下，並推論施潘貞（或施潘貞與被告丙○○）係以詐欺或其他不法
        行為與張泉源訂定公定買賣契約，進而侵害施西進所取得對張泉源之所有權
        移轉登記於「某人」之請求權，亦顯突兀。
      4.原告主張施西進於支付張泉源系爭土地第二期價金後，於七十七年十一月一
        日將土地委託巨東建設有限公司楊勝全出售，此亦為施潘貞於偵查中所承認
        （見偵查卷第五十五頁背面），並有代理銷售契約書一紙在卷可稽（見偵查
        卷第十八頁），雖堪認施西進購買系爭土地欲作為投資轉售賺取差價之用，
        但此其後，施西進於七十七年十一月二十三日因罹患胰臟癌合併腹膜轉移引
        起腹痛住進國立台灣大學醫學院附設醫院，醫生並認此時其意識清楚（見第
        一審刑事卷(一)第八十六頁），則施西進見其病狀逐漸嚴重，亦非不可能改變
        初衷，欲更進一步為被告丙○○之生計著想，而將系爭土地作不同之處理，
        即將系爭土地登記於被告丙○○名下。故難僅以施西進曾有委託出售系爭土
        地之行為表現，遽認為施西進並無同意將土地贈與被告丙○○之事實。
      5.至被告丙○○其時因無自耕能力證明，是否有由施潘貞取得偽造之自耕能力
        證明，才將系爭土地登記於被告丙○○名下，則與本件施潘貞或被告丙○○
        是否對施西進為詐欺或其他不法之侵權行為無關，只要認為施西進生前有同
        意將系爭土地贈與被告丙○○，則他人所作之任何欲將系爭土地移轉登記與
        被告丙○○之行為，均難遽認係詐欺或其他不法侵害施西進財之侵權行為。
    (三)由上說明，應認施西進生前係同意將系爭土地登記於被告丙○○名下，此之同
      意，使得施潘貞與張泉源作成以被告丙○○為系爭土地買受人之公定契約，並
      將土地移轉登記給被告丙○○之行為，即難認係對施西進為詐欺或其他不法侵
      害之侵權行為。是本件實難認施潘貞或施潘貞與被告丙○○對施西進有何侵權
      行為，原告對此項主張有利於之事實，復無提出其他證據足以證明之，難認其
      主張可採。
五、故本件既無足夠之證據證明施潘貞與被告丙○○對施西進為侵權行為，因此施西
    進也無可能對其二人有侵權行為損害賠償請求權，則身為施西進繼承人之原告，
    亦無此方面之權利可以繼承，從而，原告依侵權行為損害賠償請求權或依繼承之
    規定，請求被告賠償如其聲明所示之金額，為無理由，應予駁回。
六、本件之事實及法律關係已臻明確，兩造其餘主張及攻擊防禦方法對判決之結果無
    影響，爰不一一加以論述，而原告之訴既經駁回，其假執行之聲請即失所附麗，
    應予一併駁回，附此敘明。
七、據上論結，本件原告之訴為無理由，依民事訴訟法第七十八條，判決如主文。
中      華      民      國    九十二    年      八     月    二十五     日
                                            民事第二庭法      官  朱漢寶
右為正本係照原本作成。
如對本判決上訴，須於判決送達後廿日內向本院提出上訴狀。
中      華      民      國    九十二    年      八      月    二十六    日
                                                   法院書記官   劉碧輝                                                                                                           E


司法院資訊處製作；財團法人民間司法改革基金會備份。
